臺灣板橋地方法院民事裁定　　　　　　　　94年度破字第62號
聲　請　人　甲○○
代　理　人　郭姿君律師
上列當事人間聲請宣告破產事件，本院裁定如下：
    主  文
聲請駁回。
程序費用由聲請人負擔。
    理  由
一、本件聲請意旨略以：聲請人因社會生活形態之多樣化，以及
    現今消費型態方式之改變，又因消費信用擴張時代之來臨，
    乃陸續向多家銀行申請信用卡刷卡消費、個人信用貸款、房
    屋貸款、汽車貸款，然因無法有效開源節流，以致「以債養
    債」之方式，拖延各家銀行應繳信用卡費、貸款費用與私人
    借款，迄今分別積欠板信商業銀行股份有限公司中正簡易分
    行、安泰商業銀行股份有限公司忠孝分行、玉山商業銀行股
    份有限公司民權分行、台新國際商業銀行股份有限公司三重
    分行、臺北國際商業銀行股份有限公司延平分行、華南商業
    銀行股份有限公司南京東路分行現金卡債務，次分別積欠安
    泰商業銀行股份有限公司中崙分行、台新國際商業銀行股份
    有限公司忠孝分行及臺北分行、國泰世華商業銀行股份有限
    公司營業部、遠東國際商業銀行股份有限公司板橋文化分行
    、臺東區中小企業銀行股份有限公司臺北分行信用貸款（現
    金卡及信用卡除外）債務，繼分別積欠國泰世華商業銀行股
    份有限公司（按係該銀行福和分行）、臺東區中小企業銀行
    股份有限公司（按係該銀行臺北分行）不動產抵押貸款債務
    ，續積欠華南商業銀行股份有限公司龍江分行汽車抵押貸款
    債務，復分別積欠台新國際商業銀行股份有限公司、聯邦商
    業銀行股份有限公司、國泰世華商業銀行股份有限公司、美
    商花旗銀行股份有限公司、中華商業銀行股份有限公司、慶
    豐商業銀行股份有限公司、誠泰商業銀行股份有限公司（目
    前為新光商業銀行股份有限公司）、遠東國際商業銀行股份
    有限公司、萬泰商業銀行股份有限公司、臺北富邦商業銀行
    股份有限公司、安泰商業銀行股份有限公司、ＡＩＧ友邦國
    際信用卡股份有限公司、英商渣打銀行股份有限公司信用卡
    債務，及分別積欠俞正棨、俞正凱、林科佐私人債務，上開
    債務金額合計新臺幣（下同）8 百餘萬元，導致聲請人至今
    每月即需支付約數十萬元之分期款，茲因聲請人名下尚有坐
    落於臺北縣板橋市○○段716 地號土地（地目建，面積141
    平方公尺，應有部分1/5） 及其上同段1046建號建物（第4
    層建物，層次面積91.78 平方公尺，連同陽台即面積6.5 平
    方公尺，即總面積98.28 平方公尺，即門牌號碼臺北縣板橋
    市○○街30巷24弄23之3 號建物），車號618 ─ＣＡ號營業
    用小客車（廠牌：國瑞，出廠年月為民國92年8 月，排氣量
    1,998 ＣＣ），及另有現金300,000 元、居住處所使用之日
    常生活必需品（如電視、電話、家具等等），且聲請人現為
    臺北市營業小客車之駕駛人，並靠行於第三人瑞慶交通企業
    有限公司，月收入約50,000元，勢必無力對如上所述之全體
    債權人為清償，再者，除設定擔保物權之債權人債權有優先
    性外，為期能對全體全權人公平受償，聲請人已欠缺清償資
    力，對於已屆清償期且已受請求之債務之全部或主要部分，
    可預見其為一般且繼續的不能清償，並達停止支付之狀態，
    況聲請人將來所能取得之工作收入財產與目前所積欠之債務
    相比之下，其債務實已遠逾其財產，顯見聲請人已無清償能
    力，為此聲請告破產等情。
二、按所謂破產者，乃債務人在其經濟發生困難，而無法以其清
    償能力對全部債權人清償時，為期全部債權人能公平地滿足
    其債權，由法院參與其事，強制將債務人之全部財產依一定
    程序為變價及公平分配之一般執行程序，亦即破產制度之目
    的係在使全體債權人獲得平等滿足，故決定有無宣告破產實
    益之關鍵，乃在於全體債權人之債權得否藉宣告破產而獲得
    公平的滿足一節。次按「左列財產為破產財團：一、破產宣
    告時屬於破產人之一切財產，及將來行使之財產請求權。二
    、破產宣告後，破產終結前，破產人所取得之財產。」，「
    財團債務及財團費用，應先於破產債權，隨時由破產財團清
    償之。」，「破產宣告後，如破產財團之財產不敷清償財團
    費用及財團債務時，法院因破產管理人之聲請，應以裁定宣
    告破產終止。」，破產法第82條第1 項、第97條及第148 條
    分別定有明文。是法院依職權查明債務人確係毫無財產，破
    產財團不能構成，或以破產財團尚不足清償破產程序之費用
    即財團費用及財團債務時，因無從依破產程序清理其債務，
    類推適用破產法第148 條之立法趣旨，宣告破產顯無實益，
    徒增花費，此時法院應裁定駁回其聲請（司法院院字第1505
    號解釋意旨參照）；同理，如構成破產財團之債務人財產，
    明顯不足清償破產財團費用及財團債務時（依破產法第95條
    、第96條規定，財團費用為：〈一〉因破產財團之管理、變
    價及分配所生之費用，〈二〉因破產債權人共同利益所需審
    判上之費用，〈三〉破產管理人之報酬，〈四〉破產人及其
    家屬之必要生活費及喪葬費；財團債務為：〈一〉破產管理
    人關於破產財團所為行為而生之債務，〈二〉破產人管理人
    為破產財團請求履行雙務契約所生之債務，或因破產宣告後
    應履行雙務契約而生之債務，〈三〉為破產財團無因管理所
    生之債務，〈四〉因破產財團不當得利所生之債務），或破
    產財團之財產雖足以清償財團費用及財團債務，惟尚不敷清
    償具有優先權之債務時，則縱使以裁定宣告債務人破產，因
    其他破產債權人已無法藉由破產程序而受到任何清償之機會
    ，亦即其等已無公平受償之可能，如依破產法第148 條規定
    ，法院於宣告破產後，隨即須同時宣告破產程序終止，此無
    異徒增破產程序及費用之浪費，且無益於債務人及其他債權
    人，故參照上開司法院解釋及相關說明，如此，即與破產制
    度之目的不合，自無進行破產程序之必要。是依上開法條意
    旨以觀，倘債務人確係亳無財產可構成破產財團，或破產財
    團雖勉強可組成，然其破產財團之財產尚不敷清償破產財團
    之費用及財團之債務，縱使予以裁定宣告債務人破產，因其
    他破產債權人已無法藉由破產程序而受到任何清償之機會，
    而無從依破產程序清理其債務時，即無進行破產程序之必要
    ，得以無宣告破產之實益為由，裁定駁回債務人破產之聲請
    （最高法院86年臺抗字第479 號裁定意旨參照）。
三、經查，依聲請人於相關書狀及訊問所為之陳述，聲請人陳稱
    名下尚有坐落於臺北縣板橋市○○段716 地號土地（應有部
    分1/ 5）及其上同段1046建號建物、車號618 ─ＣＡ號營業
    用小客車外，另尚有現金300,000 元，居住處所使用之日常
    生活必需品（如電視、電話、家具等等）及其擔任計程車司
    機之月收入約50,000元可供作破產財團等情，惟查：
（一）按「在破產宣告前，對於債務人之財產有質權、抵押權或
      留置權者，就其財產有別除權。」，「有別除權之債權人
      ，不依破產程式而行使其權利。」，破產法第108 條第1
      項、第2 項定有明文。經查，聲請人固主張其名下有坐落
      於臺北縣板橋市○○段716 地號土地（應有部分1/5） 及
      其上同段1046建號建物，然核上開房地之登記謄本，上開
      房地分別經國泰世華商業銀行股份有限公司、臺東區中小
      企業銀行股份有限公司設定本金最高限額3,360,000 元、
      600,000 元之第1 、2 順位抵押權（見本院卷第55至58頁
      ），且本院為求慎重，依職權調取聲請人稅務電子閘門財
      產所得調件明細表，上開房地於94年度之財產總值為1,95
      4,860 元（見本院卷第283 頁），遠不及其所擔保上開第
      1 、2 順位最高限額抵押權之總額度3,960,000 元，是上
      開房地縱可構成破產債權，惟在上開抵押權人行使別除權
      後，已難期待有何殘餘價值可供全體債權人公平分配受償
      ，且此情亦為聲請人所明知（此可由聲請狀理由欄第3 項
      第12行中「．．．再者除有設定擔保物權之債權人債權有
      優先性外．．．」等陳述可證，見本院卷第5 頁）；而上
      開房地經國泰世華商業銀行股份有限公司聲請拍賣抵押物
      執行，經本院民事執行處95年度執字第45466 號拍賣抵押
      物事件受理，經該執行事件於96年4 月12日拍定，臺北縣
      板橋市○○段716 地號土地（應有部分1/5） 及其上同段
      1046建號建物拍定價額分別為2,601,000 元、800,000 元
      ，合計3,401,000 元，扣除國泰世華商業銀行股份有限公
      司陳報之相關抵押債權2,924,243 元、執行費用30,612元
      ，臺東區中小企業銀行股份有限公司陳報之相關抵押債權
      478,088 元，及上開房地土地增值稅22,370元及房屋稅1,
      813 元，即拍賣上開房地所得優先受償之金額合計為3,44
      5,126 元，上開拍賣價額尚不足4 萬餘元，是聲請人所稱
      坐落於臺北縣板橋市○○段716 地號土地（應有部分1/5
      ）及其上同段1046建號建物在事實上即無法成為破產財團
      以供債務人公平分配受償。
（二）聲請人次以：其尚有車號618 ─ＣＡ號營業用小客車1 輛
      為主張，惟核其提出之汽車新領牌照登記書及行車執照，
      車號618 ─ＣＡ號營業用小客車之所有人為第三人瑞慶交
      通企業有限公司，並非聲請人（見本院卷第33、36頁）；
      又上開小客車係92年8 月出廠，是本院為求慎重，依職權
      調取聲請人稅務電子閘門財產所得調件明細表，其中自92
      年至94年財產明細中，均未見聲請人名下有此項財產存在
      之記錄（見本院卷第281 至283 頁），是上開小客車既非
      聲請人之財產，自難依破產法第82條第1 項認定係破產財
      團；縱以上開小客車係聲請人之財產，惟依聲請人之陳述
      ，上開小客車亦已向華南商業銀行股份有限公司貸款680,
      000 元，目前尚有30餘萬元未清償，有聲請人所提汽車貸
      款明細1 件在卷可查（見本院卷第8 頁），是上開小客車
      縱可構成破產債權，惟在上開抵押權人行使別除權後，已
      難期待有何殘餘價值可供全體債權人公平分配受償，是綜
      上以觀，上開小客車在事實上即無法成為破產財團以供債
      務人公平分配受償。
（三）聲請人雖又以其居住處所使用之日常生活必需品（如電視
      、電話、家具等等）可供作破產財團等情，惟查，聲請人
      此部分所稱之日常生活必需品，除未提出明細清單外，且
      上開所稱電視、電話、家具等物品均係動產，聲請人亦未
      提出其確係上開動產所有權人之證明，已難認係聲請人所
      有；次以目前社會之經濟狀況，上開所稱之物品均甚為普
      及，且市場交易之價位亦非昂貴，上開物品既經聲請人所
      使用，即非新品，此等物品如再經拍賣、變賣等換價程序
      ，最有可能以極低之價格賣出，所得價金恐遠不及因變價
      程序所支出之相關費用，是縱認聲請人有其所陳稱之上開
      物品存在，在事實上即無法成為破產財團以供債務人公平
      分配受償。
（四）聲請人雖又以：其目前係臺北市營業小客車駕駛人，其擔
      任計程車司機之月收入約50,000元左右等情為主張，並提
      出臺北市營業小客車駛人執業登記證、車號618 ─ＣＡ號
      營業用小客車行車執照各1 件為證（見本院卷第36頁），
      惟查，聲請人所提之上開執業登記證、行車執照，僅能證
      明其具有臺北市營業小客車駕駛人之身分，並無法證明其
      每月有其上開陳稱之收入，且聲請人就其有此部分收入之
      主張，並未提出其他資料以資釋明，自難遽而採信；然本
      院為求慎重，依職權調取聲請人稅務電子閘門財產所得調
      件明細表，其中自聲請人以車號618 ─ＣＡ號營業用小客
      車1 輛擔任計程車司機之92年間起，其於92年分別自第三
      人瑞曜交通有限公司、瑞慶交通企業有限公司領取營業所
      得5, 460元、3,120 元，合計8,580 元，93年間自瑞慶交
      通企業有限公司領取營業所得9,360 元，94年間自瑞慶交
      通企業有限公司領取營業所得9,276 元，平均每年領取之
      營業所得為9,072 元，與其所主張每月收入約50,000元均
      差距甚遠，均難認其主張駕駛計程車每月收入可達約50,0
      00元之譜為可採；縱認聲請人駕駛計程車有其營業額，惟
      其駕駛小客車係供營業用，自較一般普通小客車使用程度
      高出甚多，其維護、保養費用亦隨之較高，且駕駛計程車
      每日之收入並非固定，常有極端狀況發生，又其營業範圍
      均在全國物價水準最高之臺北縣市，且目前油價之趨勢係
      上升之情況下，上開營業額再扣除油錢、定期保養、零件
      更換．．．等固定支出費用，並扣除聲請人及家屬必要生
      活費用後，聲請人究尚有多少金額可供債權人公平分配受
      償？均非無疑，是在聲請人未提出其他相關資料以資釋明
      之情況下，自難認其有此部分所稱之破產財團存在。
    綜合上情，本院茲審酌聲請人上開資產狀況，並考量破產程
    序之進行繁雜且所費不貲，因認依聲請人現有資產（縱令包
    括其所稱現金300,000 元在內）仍尚無從支應龐大之破產程
    序費用（即破產財團之費用及財團之債務），顯無從依破產
    程序清理其債務，而缺乏進行破產程序之實益，參酌破產法
    第148 條「破產宣告後，如破產財團之財產不敷清償財團費
    用及財團債務時，法院因破產管理人之聲請，應以裁定宣告
    破產終止。」規定之立法意旨，於破產財團如不足清償破產
    程序費用時，破產程序即無繼續之實益，如予宣告破產，難
    有餘額清償債權人之債權，僅徒使債權人得受清償更為減少
    ，而與破產制度之目的有違；再按「所謂債務人不能清償債
    務，係指債務人之財產狀態，對於一般金錢債務長久不能支
    付之意。」（司法院81廳民一字第02696 號臺灣高等法院81
    年2 月27日座談會結論參照），聲請人目前既因駕駛計程車
    而能獲有營業所得，即可於將受強制執行之時按每月之部分
    營業所得以清償債務，況聲請人現年34歲，年富力強，正值
    青壯，且有相當優良之工作能力，屆法定退休年齡尚有近30
    年，復參酌聲請人自稱之工作態度及所得情況，將來即有清
    償債務之可能，不得以目前一時之財產不足清償債務為由即
    宣告破產，是揆諸上開說明，聲請人聲請宣告破產，即屬無
    實益。從而，本件聲請人之聲請宣告破產，應認無理由，予
    以駁回。
三、爰依破產法第5 條、民事訴訟法第95條、第78條，裁定如主
    文。
中　　華　　民　　國　　96　　年　　6 　　月　　6 　　日
                  民事第二庭法　官　鍾啟煌
以上正本係照原本作成。
如對本裁定抗告須於裁定送達後10日內向本院提出抗告狀，並應
繳納抗告費新臺幣1000元。
中　　華　　民　　國　　96　　年　　6 　　月　　6 　　日
                            書記官　李威賜
